臺灣臺南地方法院民事判決
110年度訴字第620號
原      告  億光電子工業股份有限公司

法定代理人  葉寅夫
訴訟代理人  張育祺律師
被      告  臺南市政府工務局

法定代理人  蘇金安
訴訟代理人  黃紹文律師
上列當事人間請求給付工程款事件，本院於民國110年11月23日
言詞辯論終結，判決如下：
    主      文
被告應給付原告新臺幣參佰參拾柒萬玖仟零捌拾陸元，及自民國
一百零八年八月二日起至清償日止，按週年利率百分之五計算之
利息。
原告其餘之訴駁回。
訴訟費用由被告負擔百分之六十四，餘由原告負擔。
本判決原告勝訴部分於原告以新臺幣壹佰壹拾伍萬元為被告供擔
保後，得假執行。但被告如以新臺幣參佰參拾柒萬玖仟零捌拾陸
元為原告預供擔保，得免為假執行。
    事實及理由
一、原告主張：㈠兩造因原告向被告承攬「臺南市水銀路燈落日
    計畫工程(第1區)」(下稱系爭工程)而簽訂工程採購契約(下
    稱系爭承攬契約)，依系爭承攬契約第3條約定，契約價金給
    付依實際施作數量結算，原告實際換裝數量為25,371盞，故
    結算總價為新臺幣(下同)190,712,951元；被告卻認原告應
    給付維修逾期違約金且溢付蓋板價款（按：溢付價款係遷就
    行政機關於相關函文所用文字，被告未實際支付此價款，故
    無溢付價款可言），逕自於應給付價金中扣除此部分金額而
    未給付；原告為此依系爭承攬契約之法律關係，請求給付此
    部分報酬即被告擅自扣除金額5,244,475元(維修逾期違約金
    572,500元＋蓋板溢付價款4,671,975元＝5,244,475元)；㈡關
    於維修逾期違約金部分，原告雖有部分故障通報案件超過通
    報時間起算24小時才申報完工，然延誤大多係因配合公所檢
    查或遇雨無法施工等因素，經權責單位審核認定絕大部分非
    可歸責於原告，僅依約扣罰違約金2,000元；被告重新認定
    維修逾期約金為572,500元，係因臺南審計處錯誤指示所致
    ，難認合法；縱認原告有維修逾期情形，該懲罰性違約金亦
    因過高而應酌減；㈢關於蓋板溢付價款部分，所謂「含補燈
    桿保養蓋蓋板」係指遇有缺漏遺失才須補安裝蓋板，不論燈
    桿係原有或補安裝，被告均應按燈具單價全額計價；此工作
    於兩造辦理契約變更後更已不屬計價項目，被告以原告未更
    換全部燈桿蓋板為由，自工程尾款扣除4,671,975元，亦係
    屈從臺南審計處指示所為不合法處置等語。並聲明：⒈被告
    應給付原告5,244,475元，及自108年8月2日起至清償日止，
    按週年利率5%計算之利息。⒉願供擔保請准宣告假執行。
二、被告則以：㈠依路燈管理系統程序電腦資料，原告維護或申
    報逾期確實已達1,145天；原告於逾期事由發生時未提出說
    明，審計部於工程付款流程時要求注意，原告才於事後籠統
    以天候等因素造成遲誤為由要求取消逾期，惟兩造並未約定
    逾期可免責；由於各區公所承辦人員不詳契約而予認定，始
    致起初估算時僅列逾期4天扣款2,000元，經審計部及被告要
    求後重新估列，將申報逾期1,145天列入計算，應依約扣除
    懲罰性違約金572,500元，故原告請求給付此部分金額，為
    無理由；㈡所有1式計價項目均包括該工作項目所需人工及材
    料等費用，所有工作項目均應依規定建造及估驗後方予計量
    計價，工作項目所稱「燈具另件」本即包含補燈桿保養蓋蓋
    板，嗣兩造為配合經濟部能源局補助款規定而辦理契約變更
    ，工作項目依然包含「補燈桿保養蓋蓋板」，原告卻未施作
    此工作項目並提出相關證明，自不能予以計價等語，資為抗
    辯。並聲明：⒈原告之訴及假執行之聲請均駁回。⒉如受不利
    判決，願供擔保請准宣告免為假執行。
三、兩造不爭執事實
　㈠兩造因原告向被告承攬系爭工程（將約定區域內水銀路燈汰
    換為LED路燈）而簽訂系爭承攬契約。
  ㈡系爭工程於106年1月6日竣工並同年2月15日驗收合格。
  ㈢系爭承攬契約第3條約定依實際施作或供應項目及數量結算，
    總價依原告實際換裝數量25,371盞結算(未扣除上述維修逾
    期違約金及蓋板溢付價款)為190,712,951元。被告實際給付
    金額為172,328,643元（被告於106年1月12日給付45,702,53
    5元、106年10月24日給付80,718,611元、107年8月29日給付
    29,219,993元、108年8月2日給付16,687,504元）。
  ㈣被告於108年5月14日發函通知原告，就燈具另件（含補燈桿
    保養蓋蓋板、銘牌）重新分析計價溢付款項為4,449,500 元
    ，將併同維修逾期違約金572,500元於尾款中扣除。嗣被告
    於給付尾款時，逕行扣除燈具另件（含補燈桿保養蓋蓋板、
    銘牌）溢付價款4,671,975元、維修逾期違約金572,500元，
    並發給收入繳款書予原告收執。
四、兩造間爭執事項
　　原告依系爭承攬契約請求被告給付報酬5,244,475元，有無
    理由？
五、本院得心證理由
  ㈠關於維修逾期違約金部分
　　被告經原告申覆後已同意取消大部分逾期懲罰性違約金，原
    告亦未再就申覆結果（即應懲罰性扣款2,000元）予以爭執
    ，故兩造就此已經達成合意而應受拘束，不得事後再任意反
    悔。從而，被告僅得依系爭承攬契約扣款2,000元，不得拒
    絕給付其餘工程款570,500元。
　　⒈當事人得約定債務人於債務不履行時，應支付違約金；民
      法第250條第1項定有明文。依民法第220條第1項規定，債
      務不履行所應負責任，以債務人有故意或過失（即有可歸
      責事由）為前提。縱當事人未特別約定免責事由，原則上
      仍應適用民法第220條第1項規定，債務人因可歸責於己之
      事由致債務不履行時，始應負責任。
　　⒉被告雖辯稱：原告於逾期事由發生時未提出說明，審計部
      於工程付款流程時要求注意，原告才於事後籠統以天候等
      因素造成遲誤為由要求取消逾期，惟兩造並未約定逾期可
      免責；由於各區公所承辦人員不詳契約而予認定，始致起
      初估算時僅列逾期4天扣款2,000元，經審計部及被告要求
      後重新估列，將申報逾期1,145天列入計算，應依約扣除
      懲罰性違約金572,500元等語。然原告因可歸責於己之事
      由致債務不履行時，始應負責任（含支付違約金），自不
      能因兩造未特別約定逾期可免責，率謂原告於無可歸責於
      己之事由時，仍應負債務不履行責任。其次，臺南市政府
      路燈管理系統係臺南市政府所設置，利用電子化系統整合
      廠商及相關單位進行作業，藉以達到提高行政效率及明確
      公開等目的，權責單位（各區公所承辦人員或工務局）於
      審核時即應確實查證，不應於同意取消逾期後才隨意反悔
      。縱使當初同意取消逾期係因各區公所承辦人員不詳契約
      所致，亦屬被告內部問題而應自行承擔此不利益。
　　⒊依路燈管理系統程序電腦資料，原告維護或申報逾期雖已
      達1,145天，惟經權責單位同意取消大部分逾期後，原告
      僅須支付維修逾期違約金2,000元等情（不含審計部及被
      告要求重新估列，將申報逾期1,145天列入計算，應依約
      扣除懲罰性違約金572,500元之事實），為兩造所不爭執
      並有臺南市政府工務局107年8月2日南市工園二字第10708
      65306號函、臺南市政府路燈派工查詢與完工申報系統列
      印資料各1份在卷可憑（見本院卷第73頁、第293頁至第30
      7頁），足堪認定。從而，被告僅得於工程款中直接扣除2
      ,000元（參照本院卷第82頁所示施工規範第三點第㈤點規
      定），不得拒絕給付其餘款項570,500元(計算式：被告主
      張得自工程款扣除之懲罰性違約金數額－本院認定被告得
      自工程款扣除之懲罰性違約金數額＝572,500－2,000＝570,5
      00元)。相對於系爭工程總報酬而言，此懲罰性違約金甚
      為輕微，故無過高應予酌減問題，附此敘明。
  ㈡關於蓋板溢付價額部分
　　依據系爭承攬契約第3條約定，被告應給付契約價金係依實
    際施作項目及數量結算，工程項目所載「含補燈桿保養蓋蓋
    板」則是指原告於燈具換裝時，如遇有蓋板缺漏遺失情形應
    補安裝蓋板。從而，此部分價金數額應依實際施作數量（即
    原告補安裝蓋板數量）與單價結算，如原告未實際補安裝蓋
    板即不得請求此部分價金。然而，單價分析表卻將其他項目
    共列為1式即燈具另件（含補燈桿保養蓋蓋板、銘牌），易
    使人誤會有坊間所謂可「截長補短」的情形，導致衍生本件
    爭議。經探究當事人真意，本院認為維修蓋板單價應以69元
    估算，依卷內價目表按比例估算後合計1,863,389元，此即
    被告得拒絕給付金額，其餘工程款2,808,586元則不得拒絕
    給付。
　　⒈契約價金之給付依實際施作或供應之項目及數量結算，以
      契約中所列履約標的項目及單價，依完成履約實際供應之
      項目及數量給付；若有相關項目如稅捐、利潤或管理費等
      另列1式計價者，應依結算總價與原契約價金總額比例增
      減之；系爭承攬契約第3條第2項第2款訂有明文。原告雖
      主張不論燈桿係原有或補安裝，被告均應按燈具單價全額
      計價，惟原告此部分主張核與系爭承攬契約第3條約定不
      符，尚無足採。
　　⒉兩造係為配合經濟部能源局補助款而辦理契約變更，工作
      項目依然包含「補燈桿保養蓋蓋板」之事實，有臺南市政
      府工務局105年11月8日南市工園二字第1051137588號函暨
      附件1份在卷可稽（見本院卷第175頁至第182頁），該變
      更設計議定書及單價分析表備註欄已載明「變更內容為單
      價分析相關項目(漏電斷路器、補燈桿蓋板、路燈銘牌)之
      整合，變更原合約之單價分析表及資源統計表，本次變更
      並無涉及調整原契約價金」、「另含……補燈桿保養蓋蓋板
      」，足堪認定。原告主張此工作（即補燈桿保養蓋蓋板）
      於兩造辦理契約變更後已不屬計價項目，核與客觀證據不
      符，當非可採。
　　⒊所謂「含補燈桿保養蓋蓋板」係指遇有缺漏遺失才須補安
      裝蓋板，此為兩造所不爭執，復有監造單位即萬鼎工程服
      務股份有限公司108年1月22日(108)鼎高字第26200號函1
      份在卷可佐(見本院卷第143頁至第144頁)，堪以認定。依
      據系爭承攬契約第3條約定，原告必須實際施作此工作項
      目，才能向被告請求給付此部分價金。依據民事訴訟法第
      277條規定，原告必須先就此對己有利之事實負舉證責任
      ，本院始能認定原告此部分請求為有理由。
　　⒋被告雖抗辯此部分價金數額應依比例57.7%估算，加計廠商
      利潤及管理費等項目金額後，共為4,671,975元（見本院
      卷第161頁、第205頁、第219頁），惟該比例係依詢價價
      格計算而來〔計算式：維修蓋板單價/(銘牌單價+維修蓋板
      單價)＝315/(231+315)＝57.7%」，該詢價價格合計546元約
      為此工作項目單價1.82倍，衡情原告應無意願以此單價承
      作此工作項目，參以被告於初始結算時就此亦未予以區分
      ，可見兩造就此工作項目及單價應有誤會存在，故有探究
      當事人真意之必要。本院審酌系爭承攬契約係以實做實算
      計價，原告如未實際施作，當不得請求該工作項目價金，
      惟該工作項目（即燈具另件）卻記載含補燈桿保養蓋蓋板
      及銘牌，單價依更換燈具不同而分別為299元及300元，遠
      低於詢價價格546元，易使承攬人誤會此工作項目為總價
      承攬（即類似坊間所謂可「截長補短」的概念）等相關情
      狀，認維修蓋板單價以173元估算較不公平（參照本院卷
      第159頁至第162頁），應以69元估算較為適宜（參照本院
      卷第143頁至第146頁）。被告將利潤及管理費等金額列入
      價目表計算（見本院卷第219頁），核與系爭承攬契約第3
      條規定相符。本院以此價目表按比例計算，被告得扣除金
      額應為1,863,389元（計算式：被告主張得扣減計價金額×
      69/173＝4,671,975×69/173＝1,863,389；四捨五入至個位
      數），其餘金額2,808,586元即為原告得請求報酬（計算
      式：被告主張得扣減計價金額－本院認定得扣減計價金額＝
      4,671,975－1,863,389＝2,808,586）。
  ㈢給付有確定期限者，債務人自期限屆滿時起負遲延責任；遲
    延之債務，以支付金錢為標的者，債權人得請求依法定利率
    即週年利率5%計算之遲延利息；民法第203條、第229條第1
    項、第233條第1項前段定有明文。原告主張遲延利息起算日
    為108年8月2日，應係基於卷內臺南市政府收入繳款書所蓋
    戳章日期而來（見本院卷第171頁至第172頁），被告於訴訟
    中亦未曾就原告所請求利息予以爭執，故原告關於利息所為
    請求應與上揭法律規定相合，洵屬有據。
六、綜上，原告依系爭承攬契約之法律關係，請求被告給付報酬
    即契約價金3,379,086元（計算式：570,500＋2,808,586＝3,3
    79,086），及自108年8月2日起至清償日止，按週年利率5%
    計算之利息，為有理由，應予准許。原告超過此部分所為請
    求，則屬無據，應予駁回。
七、原告陳明願供擔保聲請宣告假執行，被告亦陳明願供擔保聲
    請宣告免為假執行，就原告勝訴部分，均核無不合，爰分別
    酌定相當之擔保金額，予以准許。至原告敗訴部分，假執行
    之聲請因訴之駁回而失所附麗，應予駁回。
八、本件事證已臻明確，兩造其餘攻擊防禦方法及所提證據，經
    本院斟酌後，核與判決結果不生影響，爰不逐項論述，併此
    敘明。
九、訴訟費用負擔之依據：民事訴訟法第79條。
中　　華　　民　　國　　111 　年　　1 　　月　　20　　日
                  民事第一庭    法  官　陳谷鴻
以上正本證明與原本無異。
如不服本判決，應於判決送達後20日內，向本院提出上訴狀並表
明上訴理由，如於本判決宣示後送達前提起上訴者，應於判決送
達後20日內補提上訴理由書（須附繕本）。
如委任律師提起上訴者，應一併繳納上訴審裁判費（參照民事訴
訟法施行法第9條：上訴人有律師為訴訟代理人，或依書狀上之
記載可認其明知上訴要件有欠缺者，法院得不行民事訴訟法第44
2條第2項及第444條第1項但書之程序）。
中　　華　　民　　國　　111 　年　　1 　　月　　26　　日
                                書記官　徐毓羚